行　政　法　院　判　決　　　　　　　　　　　　　八十八年度判字第三八四四號
　　原　　　告　甲○○
　　被　　　告　經濟部智慧財產局（原經濟部中央標準局）
右當事人間因新型專利申請事件，原告不服行政院中華民國八十七年九月八日台八十
七訴字第四四一一六號再訴願決定，提起行政訴訟，本院判決如左︰
　　主  文
原告之訴駁回。
　　事  實
緣原告於民國八十五年九月十七日以第00000000號「手動汲油泵」申請新式
樣專利，經被告審查，不予專利。原告不服，申請再審查，經被告於八十七年一月三
日以（八七）台專（壹）○三○一九字第一○○一○○號再審查審定書為仍不予專利
之處分，原告不服，循序提起行政訴訟。茲摘兩造訴辯意旨如次：
原告起訴意旨略謂︰本案抽油泵係用來將油桶中之油料泵出，與打氣唧筒將空氣打入
輸胎之內，其用途與機能均不相同，非屬近似物品。專利之新式樣與類別，存在有難
以適用及劃分不明確之情形，故不宜作為近似物品認定之依據。又本案抽油泵與打氣
唧筒之形狀、單元之差異相當大，即本案非將引證案之打氣唧筒形狀直接移植，為顯
而易見之事實，自應准新式樣專利等語。
被告答辯意旨略謂︰一、本案之形狀係由一長桿與一筒狀本體所組成，筒狀本體上端
具一上蓋，長桿末端則為一壓盤。本案之形狀與被告再審查核駁理由先行通知書之附
件所示之習用打氣唧筒等工具皆屬工具類造形之基本型，其不同之處在長桿尾端之壓
蓋，本案係將之改成圓盤，而圓盤也屬基本幾何形，故整體觀之，本案形狀為習見工
具形狀與基本幾何形之圓蓋所合成者，於造形單元、單元構成，以及視覺效果皆屬熟
習該項技術者所易於思及之作，自不具創作性。二、本案與前述之引證資料皆屬第四
十九類，兩者於物品機能上皆為做擠壓之動作，本案係擠壓出油料，而引證資料為擠
壓出空氣，故以用途，機能論皆應為近似物品類別，引證資料自可當為核駁證據。三
、綜上所述，被告所為本案應不予專利之審定並無違法，本案原告之訴無理由，敬請
判決駁回原告之訴等語。
　　理  由
依專利法第一百零七條第二項規定，新式樣係熟習該項技術者易於思及之創作者，雖
無同條第一項所列情事，仍不得申請取得新式樣專利。查，原告於八十五年九月十七
日以「手動汲油泵」之形狀，向被告申請新式樣專利。案經被告編為第000000
00號審查、再審查結果，以本案形狀係由一長桿與一筒狀本體組成，筒狀本體上端
有一上蓋，長桿末端為一壓盤。本案造形與習知之打氣唧筒等具近似之基本構成，本
案長桿末端之壓蓋雖改成圓盤，惟顯著性不大，整體觀之，本案造形單元、單元構成
及視覺效果皆為熟習該項技術者所易於思及，不具創作性，依專利法第一百零七條第
二項規定，應不予專利，發給八十七年一月三日台專（壹）○三○一九字第一○○一
○○號專利再審查審定書。原告不服，循序提起行政訴訟，主張：本案為抽油泵，與
引證案打氣唧筒係供將空氣打入輪胎，兩者形狀與單元差別甚大，本案並非將引證案
直接移植於抽油泵上，自應准予新型專利之申請註冊云云。經查，本案係將長桿尾端
之壓蓋改為圓盤，而圓盤屬基本幾何形，整體觀之，本案為習見形狀與基本幾何形之
圓盤蓋所合成，於造形單元、單元構成，以及視覺效果，皆為習知技術，不具創作性
；且新式樣專利審查重點在於物品之形狀、花紋、色彩或其結合之創作，只需外觀形
狀近似，並不侷限相同物品始可作為比較依據，況打氣唧筒與抽油泵同屬「新式樣之
物品及類別」第四十九類，係屬近似物品，其用途、機能皆為近似物品類別。原告主
張「新式樣之物品及類別」係經濟部於五十七年所訂定，已不合時宜云云，係其主觀
意見，仍無解於原處分所為本案係熟習該項技術者所易於思及，不具創作性之認定。
原告主張，核無足採。綜上所述，本件原處分核無違誤，一再訴願決定遞予維持，亦
無不合，原告猶執前詞，聲明撤銷，為無理由，應予駁回。
據上論結，本件原告之訴為無理由，爰依行政訴訟法第二十六條後段，判決如主文。
中    華    民    國     八十八      年     十一     月      十一       日
                    行 政 法 院 第 五 庭
                                審 判 長 評  事      廖  政  雄
                                         評  事      趙  永  康
                                         評  事      沈  水  元
                                         評  事      林  清  祥
                                         評  事      姜  仁  脩
右  正  本  證  明  與  原  本  無  異
                                         法院書記官  張  惠  美
中    華    民    國     八十八      年     十一     月      十一       日
